【裁判字號】    98,判,418
【裁判日期】    980423
【裁判案由】    地價稅
【裁判全文】
最  高  行  政  法  院  判  決
                                       98年度判字第418號
上  訴  人  臺灣省漁會
代  表  人  甲○○
訴訟代理人  蔡鎮隆  律師
被 上訴 人  臺北縣政府稅捐稽徵處
代  表  人  乙○○
上列當事人間地價稅事件，上訴人對於中華民國96年3月29日臺
北高等行政法院95年度訴字第2260號判決，提起上訴，本院判決
如下：
    主  文
上訴駁回。
上訴審訴訟費用由上訴人負擔。
    理  由
一、上訴人於民國（下同）66年間委託臺北縣三重市公所代為購
    置示範魚市場土地，經取得坐落臺北縣三重市○○段1358、
    1360～1370、1372～1380、1382、1385～1388、1390、1403
    號等28筆土地，（下稱系爭土地，其中1379、1380號土地應
    有部分為214/300；1386、1388、1403號土地為所有權全部
    ；其餘土地之應有部分均為57/100）。被上訴人所屬三重分
    處查得上開土地之部分供上訴人做漁產品批發市場，部分則
    供作三重市公所經營果菜批發市場，另部分為他人使用（非
    供農業批發等相關使用）。該分處乃按其實際使用情形，就
    供上訴人自用之魚市場部分課徵田賦，供上訴人辦公室使用
    之土地部份減半課徵地價稅，其餘按一般稅率課徵地價稅，
    計徵94年地價稅新臺幣（下同）5,837,920元（新海段1382
    號土地由張永昆代繳，供魚市場使用部份課徵田賦，轉供果
    菜市場使用部分減半課徵地價稅，由三重市公所代繳，均不
    在本件爭訟範圍）。上訴人不服，申請復查，未獲變更，提
    起訴願，遭決定駁回，遂提起行政訴訟。
二、上訴人於原審起訴主張：(一)依土地稅法第22條第3項規定、
    最高法院57年台上字第2387號判例、89年台上字第1228號判
    決及財政部81年8月18日台財稅第000000000號、88年11月4
    日台財稅第881954818號函釋，皆揭示不以訂立書面分管契
    約為要件，各共有人實際上有協議分管使用情形，即得按各
    共有人實際之使用情形課徵田賦或地價稅。本件系爭土地之
    共有人，於三重市公所劃定特定範圍供作魚市場使用地時，
    均無異議，嗣後又出具土地使用同意書供上訴人向主管機關
    申請建造執照興建辦公室，足徵共有人對於上訴人長期使用
    實際上約定使用範圍，亦無爭議，且對各自占有管領之部分
    ，互相容忍，對於上訴人使用系爭土地，未予干涉，即與最
    高法院89年台上字第1228號判決意旨相符，自得認為上訴人
    與其餘共有人間已有默示分管契約存在。被上訴人以上訴人
    未與全體共有人訂立分管契約書，亦無法提供全體共有人劃
    定範圍作魚市場使用之同意書或其他確切證據，僅以書面同
    意書之有無作為是否有分管協議之判定依據，顯已違背上揭
    最高法院判例及判決之意旨，自有違誤。本件系爭28筆土地
    共有人間既有分管之協議，已符合土地稅法第22條第3項規
    定及財政部81年台財稅第000000000號函釋，僅課徵田賦，
    不應課徵地價稅。(二)被上訴人認定上訴人所持有之系爭土地
    有部分為他人使用，即非供農業批發等相關使用，應按一般
    用地稅率課徵地價稅，惟其面積多少、其實際作何用途使用
    ，皆待被上訴人舉證以實其說。(三)被上訴人徒以系爭土地88
    年地價稅之行政訴訟案件，業經本院以92年度判字第221號
    判決上訴人敗訴確定為由，主張93年地價稅開徵時，系爭土
    地使用情形並未改變，顯屬誤解。蓋地價稅之核課係每年一
    次，88年之土地使用情形與93年之土地使用情形，是否相同
    ？未見被上訴人舉證，從而，本院92年度判字第221號判決
    所認定之事實是否與本件相同，即非無疑。(四)復查決定既認
    應依其土地實際使用情形計課地價稅，並非僅以土地所有權
    人之名義課徵田賦，則系爭土地亦經被上訴人認定係作魚市
    場使用，自應依法課徵系爭土地田賦，始符實質課稅原則等
    語，求為撤銷訴願決定、原處分之判決。
三、被上訴人則以：(一)上訴人委託三重市公所代為購置示範魚市
    場土地，所取得之系爭土地，依前揭財政部88年11月4日台
    財稅第881954818號函釋意旨，三重市示範魚市場用地範圍
    ，如係經各共有人實際劃定供上訴人作魚市場使用，仍屬一
    種分管性質，於上訴人繼續依原劃定範圍使用土地期間內，
    應准參照財政部81年8月18日台財稅第000000000號函釋辦理
    。然依三重市公所89年1月12日88北縣重建字第55268號函復
    ：「本案經查並無共有人協議分管相關資料可資提供，…」
    雖該函另復以：「惟依照目前都市計畫實際使用分區而言，
    已有實質上劃定範圍供臺灣省漁會作魚市場使用」，惟此係
    都市計畫使用分區之劃定，並非全體共有人協議分管。況上
    訴人未與全體共有人訂立分管契約書，亦無法提供全體共有
    人劃定範圍做魚市場使用之同意書。上訴人雖已提出共有人
    同意其在系爭土地上建造辦公大樓之土地使用同意書，但該
    同意書應僅足以證明共有人同意上訴人在系爭土地上建造辦
    公大樓使用，尚不足以證明共有人同意其在系爭土地上作魚
    市場使用，核無財政部81年8月18日台財稅第000000000號函
    釋之適用，其情業經原審以89年度訴字第2600號判決確認，
    並經本院以92年度判字第221號判決維持確定在案。被上訴
    人依據財政部87年11月2日台財稅第871971821號函會商結論
    及三重市地政事務所會勘結果，系爭1378、1379、1386、13
    87、1388、1390、1403號等7筆土地全部坐落在三重魚市場
    用地範圍內；1368、1369、1370、1373、1374、1377、1380
    、1385號等8筆土地係部分面積坐落在三重魚市場用地範圍
    內，其中1377、1380、1385號土地亦部分供三重市果菜市場
    使用，1370號土地192平方公尺、1373號土地366平方公尺、
    1374號土地123平方公尺、1377號土地276平方公尺、1380號
    土地21平方公尺供漁會辦公室使用，其餘面積為他人使用；
    至於其餘13筆土地則完全與三重魚市場用地無關各情，被上
    訴人按系爭土地實際使用情形，就上訴人供作為漁產品批發
    市場之面積，依其應有部分計算課徵田賦外，另供上訴人辦
    公室使用之土地減半課徵地價稅，而轉供果菜市場使用部分
    減半課徵地價稅（用於果菜批發市場之面積由三重市公所代
    繳地價稅），另新海段1382號土地由張永昆先生代繳，其餘
    土地則按一般用地稅率課徵地價稅，課徵94年地價稅5,837,
    920元，並無違誤。(二)上訴人主張本件應有平均地權條例第2
    2條第1項第2款規定之適用，惟依同條例第22條第2項規定，
    應限於自耕農地始有適用餘地，而所謂之「自耕農地」，依
    財政部90年8月24日台財稅第0900455040號函釋意旨，應以
    土地所有權人為自然人，並由其切結自行耕作即可，不以土
    地所有權人具備農民身分為要件。上訴人非屬自然人，且系
    爭土地亦無耕作之事實，自無該條例規定之適用。(三)被上訴
    人本諸87年1月14日對系爭土地之履勘及調查，據以核課地
    價稅，行諸多年，94年地價稅亦復如是，參照司法院釋字第
    537號解釋意旨，並無違誤，若上訴人認系爭土地具有地價
    稅減免事由，亦應由其於94年地價稅開徵前，提出減免之申
    請，被上訴人尚無逐年履勘現場之必要等語，資為抗辯，求
    為判決駁回上訴人之訴。
四、原審斟酌全辯論意旨及調查證據之結果，以：(一)上訴人就系
    爭土地之使用情形，經被上訴人會同地政機關勘查結果，其
    中三重市○○段1378、1379、1386、1387、1388、1390、14
    03號等7筆土地全部坐落三重魚市場用地範圍內；1368、136
    9、1370、1373、1374、1377、1380、1385號等8筆土地係部
    分面積坐落在三重魚市場用地範圍內，其中1377、1380、13
    85號土地亦部分供三重市果菜市場使用，1370號土地192平
    方公尺、1373號土地366平方公尺、1374號土地123平方公尺
    、1377號土地276平方公尺、1380號土地21平方公尺供漁會
    辦公室使用，其餘面積為他人使用；至於其餘13筆土地則完
    全與三重魚市場用地無關各情，有地價稅減免表（勘查結果
    紀錄表）、漁會所有土地清冊（使用情形）、三重果菜市場
    配置圖、臺北縣三重地政事務所88年1月14日北縣重地二字
    第424號函等附原處分卷內可稽；是被上訴人按系爭土地實
    際使用情形計課地價稅：其中關於作漁產品批發市場之面積
    按上訴人所有應有部分計算課徵田賦；用於果菜批發市場之
    面積，則按上訴人所有應有部分計算減半課徵地價稅，並依
    三重市公所88年3月29日88北縣重建字第74003號函申請自87
    年起由公所代繳地價稅；另新海段1382號土地由張永昆先生
    代繳（課徵田賦及他人代繳部份，非上訴人爭訟範圍）；另
    就供上訴人辦公室使用之土地減半課徵地價稅，其餘按一般
    稅率課徵地價稅，計徵94年地價稅5,837,920元，揆諸土地
    稅法第14條、第6條、第22條第3項及土地稅減免規則第8條
    第1項第11款規定及財政部88年11月4日台財稅第881954818
    號函釋，洵屬有據。(二)依三重市公所89年1月12日88北縣重
    建字第55268號函復：「本案經查並無共有人協議分管相關
    資料可資提供，…」，有三重市公所89年1月12日88北縣重
    建字第55268號函附原處分卷可稽。雖該函另復以：「惟依
    照目前都市計畫實際使用分區而言，已有實質上劃定範圍供
    臺灣省漁會做魚市場使用。」，但此為都市計畫使用分區之
    劃定，並非全體共有人協議分管或各共有人實際上已劃定範
    圍供上訴人作魚市場使用。況上訴人並未與全體共有人訂立
    分管契約書，亦無法提供全體共有人劃定範圍作魚市場使用
    之同意書或其他確切證據，足以證明其所主張全體共有人有
    此協議之說；上訴人雖提出共有人同意其在系爭土地上建造
    辦公大樓之土地使用同意書為證，但此僅足以證明共有人同
    意上訴人在系爭土地上建造「辦公大樓」使用（該部份用地
    符合上開土地稅減免規則第8條第1項第11款減半徵收地價稅
    之規定）；然尚不足以證明共有人同意其在系爭土地上做「
    魚市場」使用（系爭土地88年度及92年度地價稅爭訟事件，
    本項爭點亦經原審另案以89年度訴字2600號及93年度訴字第
    1588號判決為相同認定，並分別經本院以92年度判字第221
    號及95年度判字第1790號判決維持在案）從而，系爭土地尚
    無財政部81年8月18日台財稅第000000000號函釋之適用，上
    訴人主張系爭土地因分管協議實際上做「魚市場」使用云云
    ，即非可採。(三)系爭28筆土地業據公告實施之都市計畫編定
    使用分區在案，有台北縣三重市公所土地使用分區證明附原
    處分卷可稽；另依土地稅法第22條第1項及第2項規定，都市
    土地其公共設施尚未完竣前，仍做農業用地使用，仍須符合
    自耕農地及依耕地三七五減租條例出租之耕地之要件，始徵
    收田賦。且所謂「自耕農地」參照財政部90年8月24日台財
    稅第0900455040號函釋意旨，應以土地所有權人為自然人，
    並由其切結自行耕作即可，不再以土地所有權人具備農民身
    分為要件。本件上訴人非屬自然人，且系爭土地亦無耕作之
    事實，與上揭得課田賦之要件，亦屬未合。(四)被上訴人就系
    爭土地之實際使用情形，曾會同地政機關於87年1月14日派
    員履勘現場及調查結果，乃據以核定系爭94年地價稅；參照
    司法院釋字第537號解釋意旨：「…因租稅稽徵程序，稅捐
    稽徵機關雖依職權調查原則而進行，惟有關課稅要件事實，
    多發生於納稅義務人所得支配之範圍，稅捐稽徵機關掌握困
    難，為貫徹公平合法課稅之目的，因而課納稅義務人申報協
    力義務。…」，系爭土地經被上訴人多年按前揭情形核課地
    價稅，倘若上訴人主張系爭土地實際使用情形已有變動，而
    有減免事由，亦應於開徵前，提出減免之申請，被上訴人主
    張尚無逐年履勘現場之必要，尚屬可採。綜上所述，被上訴
    人依系爭土地實際使用情形，就供漁產品批發市場之面積按
    上訴人所有應有部分計算課徵田賦；用於果菜批發市場之土
    地面積，則按上訴人所有應有部分計算減半課徵地價稅，並
    由三重市公所代繳；另新海段1382號土地由張永昆先生代繳
    （課徵田賦及他人代繳部份，不在爭訟範圍）；另就供上訴
    人辦公室使用之土地減半課徵地價稅，其餘按一般稅率課徵
    地價稅，計徵94年地價稅5,837,920元，並無違誤，因將訴
    願決定及原處分均予維持，駁回上訴人之訴。
五、本院查：
  (一)按「已規定地價之土地，除依第22條規定課徵田賦者外，應
    課徵地價稅」、「為發展經濟，促進土地利用，增進社會福
    利，對於國防、政府機關、公共設施、騎樓走廊、研究機構
    、教育、交通、水利、給水、鹽業、宗教、醫療、衛生、公
    私墓、慈善或公益事業及合理之自用住宅等所使用之土地，
    及重劃、墾荒、改良土地者，得予適當之減免；其減免標準
    及程序，由行政院定之」、「農民團體與合作農場所有直接
    供農業使用之倉庫、冷凍（藏）庫、農機中心、蠶種製造（
    繁殖）場、集貨場、檢驗場、水稻育苗用地、儲水池、農用
    溫室、農產品批發市場等用地，仍徵收田賦。」土地稅法第
    14條、第6條、第22條第3項分別定有明文。又「私有土地減
    免地價稅或田賦之標準如下：…十一各級農會、漁會之辦公廳
    及其集貨場、依法辦竣農倉登記之倉庫或漁會附屬之冷凍魚
    貨倉庫用地，減徵50％。」土地稅減免規則第8條第1項第11
    款亦有明文。
  (二)上訴意旨略謂：(1)上訴人購得系爭28筆土地後，鑑於其中25
    筆土地係屬共有，為有效集中土地作為「三重魚市場」及「
    三重果菜市場」用地，遂由三重市公所協調，取得所有共有
    人之共識，在共有土地中，劃出長167.78公尺、寬108公尺
    之土地供作「三重魚市場」用地，相鄰位置則另劃出「三重
    市果菜市場」用地。又於69年6月自臺北市○○路魚市場搬
    遷到系爭土地，71年間經台灣省政府核發魚市場經營許可證
    ，迄今經營23餘年，未曾改變，上訴人使用分管之土地長達
    23餘年，其他共有人從無異議，此即有分管協議之事實。此
    後，上訴人為了辦理魚市場業務之需，再由其他共有人全體
    出具「土地使用同意書」，同意上訴人在前揭劃定分管之土
    地上申請建築執照及實施建築，經核共有人先同意三重市公
    所劃定系爭「魚市場」之使用範圍用地，再出具「土地使用
    同意書」供上訴人興建辨公室，在在證明且確認渠等同意由
    上訴人分管系爭「魚市場」用地，亦即先有默示分管協議，
    再予明示追認分管協議。再者，上訴人所使用之土地四周設
    有圍牆，界址分明，其長度167.78公尺，寬108公尺，面積
    共18120.24平方公尺，與上訴人所有系爭土地應有部分面積
    18188.91平方公尺相符。甚者，共有人間對於上訴人長期使
    用實際上約定使用範圍，亦無爭議，且對各自占有管領之部
    分，互相容忍，對於上訴人使用系爭土地，未予干涉，即與
    最高法院89年台上字第1228號判決意旨相符。自得認為上訴
    人與其餘共有人間已有默示分管契約存在。原判決僅以書面
    之有無作為是否有分管協議之依據，自有判決不適用法規或
    適用不當之違法。(2)由土地稅減免規則第6條及第22條規定
    以觀，系爭土地是否符合土地稅減免規則第22條但書第3、6
    款規定，應由被上訴人依職權認定，茍應核課稅捐，亦應由
    被上訴人舉證以實其核課依據，原審未予詳查，亦未區別土
    地實際現況，逕依司法院釋字第537號解釋及土地稅法第41
    條、土地稅減免規則第24條規定，認應由上訴人負舉證責任
    ，原判決確有違背舉證責任原則之違背法令等語。
  (三)經查原判決以三重市公所89年1月12日（88）北縣重建字第5
    5268號函復並無共有人協議分管相關資料，且上訴人並未與
    全體共有人訂立分管契約書，上訴人雖提出共有人同意其在
    系爭土地上建造辦公大樓之土地使用同意書，但此僅足以證
    明共有人同意上訴人在系爭土地上建造「辦公大樓」使用，
    尚不足以證明共有人同意其在系爭土地上做「魚市場」使用
    ，從而系爭土地尚無財政部81年8月18日台財稅第000000000
    號函釋之適用等語，其認事用法並無判決不適用法規或適用
    不當之違法，況財政部上開函釋之意旨在於「得按各共有人
    實際使用情形課徵田賦或地價稅」，是縱確有分管之協議，
    仍須系爭土地實際供魚市場使用，始得課徵田賦，查本件供
    三重市公所經營果菜批發市場及供他人使用部分土地，並非
    實際供魚市場使用，上訴意旨僅以有無分管協議而為爭執，
    自屬以偏概全，核無足採。又土地稅減免規則第22條但書第
    3款及第6款規定，須為經都市計畫編為公共設施保留地或辦
    理區段徵收或重劃之土地，且須經主管地政機關通報或列冊
    ，稽徵機關依通報資料逕行辦理，本件系爭土地既未經主管
    地政機關列冊或通報，被上訴人自無從逕行辦理，上訴人主
    張被上訴人應依職權調查認定，乃竟命上訴人應就課稅要件
    負舉證責任，自屬違背證據法則云云，核屬對於土地稅減免
    規則第22條但書規定之誤解，難認原判決有違背證據法則之
    違法。
  (四)綜上所述，原判決經調查證據辯論後，將訴願決定及原處分
    予以維持，其認事用法並無違誤，並已明確論述理由，對上
    訴人在原審之主張如何不足採之論證取捨等事項，亦均有詳
    為論斷，其所適用之法規與該案應適用之現行法規並無違背
    ，與解釋判例，亦無牴觸，並無所謂判決不適用法規或適用
    不當或違背證據法則之違法等違背法令之情形。上訴論旨，
    仍執前詞，指摘原判決違背法令，求予廢棄，為無理由，應
    予駁回。
六、據上論結，本件上訴為無理由。依行政訴訟法第255條第1項
    、第98條第1項前段，判決如主文。
中    華    民    國    98    年    4     月    23    日
                    最高行政法院第七庭
                        審判長法官  藍  獻  林
                              法官  帥  嘉  寶
                              法官  廖  宏  明
                              法官  張  瓊  文
                              法官  姜  素  娥
以  上  正  本  證  明  與  原  本  無  異
中    華    民    國    98    年    4     月    23    日
                              書記官  賀  瑞  鸞


司法院資訊處製作；財團法人民間司法改革基金會備份。
